臺灣臺南地方法院民事判決
110年度保險字第5號
原      告  鍾寶惜  
            吳玫芳 
共      同
訴訟代理人  張俊文律師
            黃逸豪律師
被      告  陳鈺清  
被      告  台新國際商業銀行股份有限公司

法定代理人  吳東亮  
訴訟代理人  蔡佩嬛律師                      
被      告  英屬百慕達商安達人壽保險股份有限公司臺灣分公
            司

法定代理人  張志杰  
訴訟代理人  柯惇云律師
            王可文律師
被      告  法商法國巴黎人壽保險股份有限公司臺灣分公司

法定代理人  戴朝暉  
訴訟代理人  朱百強律師  
            吳冠龍律師  
            陳筱文律師
上列當事人間請求侵權行為損害賠償事件，經本院於民國111年5
月6日言詞辯論終結，判決如下：
    主    　文
一、原告之訴及假執行之聲請均駁回。
二、訴訟費用由原告負擔。
    事實及理由
壹、程序事項：
一、按訴狀送達後，原告不得將原訴變更或追加他訴，但請求之
    基礎事實同一、擴張或減縮應受判決事項之聲明者，不在此
    限，民事訴訟法第255條第1項第2款、第3款分別定有明文。
    經查，原告本件起訴時，訴之聲明原如附表一編號1所示（
    同補字卷第15、17頁）；嗣具狀變更如附表一編號2所示（
    見保險卷二第25、27頁），經核其所為訴之聲明之變更，基
    礎事實同一且為擴張應受判決事項之聲明，與上述規定核無
    不合，應予准許。
二、按法定代理人之代理權消滅者，訴訟程序在有法定代理人承
    受其訴訟以前，當然停止；此規定於有訴訟代理人時不適用
    之；另承受訴訟人，於得為承受時，應即為承受之聲明，民
    事訴訟法第170條、第173條本文及第175條第1項分別定有明
    文。被告英屬百慕達商安達人壽保險股份有限公司（下稱安
    達人壽）法定代理人原為李○○，嗣變更為張○○，此有被告安
    達人壽變更登記表附卷可稽（見保險卷三第237頁），並經
    被告安達人壽具狀聲明承受訴訟（見保險卷三第231-232頁
    ），應屬適法。
貳、實體事項：
一、原告起訴主張：
  ㈠原告甲○○為原告乙○○之母親，被告丙○○任職於被告台新國際
    商業銀行股份有限公司（下稱台新銀行）金華分行擔任理財
    專員，其於民國101、102年間，向原告甲○○、乙○○及訴外人
    馬○○（即原告乙○○之配偶）推銷所謂「定存利息有5%，需動
    用資金需扣1%手續費」之人壽保險商品，被告丙○○未經原告
    甲○○同意，偽造簽名，於103年10月22日購買法商法國巴黎
    人壽致動100外幣變額年金保險(乙型)契約（保單號碼ULD00
    00000號，下稱系爭巴黎人壽保險契約），保險費為美金33
    萬元；原告乙○○因誤以為中泰人壽保險契約為可穩定獲取定
    存利息百分之5之儲蓄型人壽保險商品，於103年9月11日購
    買中泰人壽活利贏家外幣變額萬能壽險保險契約（保單號碼
    0000000000號，下稱系爭中泰人壽保險契約；英屬百慕達商
    中泰人壽保險股份有限公司，於105年更名為安達人壽），
    保險費總額為美金30萬元，原告乙○○雖親簽契約，但被告丙○○於招攬過程中從未告知該保險契約之重要內容及可能之風
    險，原告乙○○無締結此保險契約之真意（上述二保險契約，
    下合稱系爭二保險契約）。
  ㈡嗣被告丙○○又在未取得原告甲○○之同意下，於106年2月16日
    變更系爭巴黎人壽保險契約之要保人為原告乙○○，原告甲○○
    並無贈與該保險予原告乙○○之意。原告購買系爭二保險之過
    程中及嗣後多次變更投資標的內容時，被告丙○○從未向原告
    乙○○、甲○○說明該等保險契約之重要內容及其可能之風險，
    變更投資標的內容時，僅由原告乙○○之配偶馬○○代為轉交，
    未經被告丙○○說明任何內容，原告二人主觀上均認為係購買
    儲蓄型保險，並因而支付保險費，其等無成立系爭二保險契
    約之真意，況原告甲○○不識字，顯無理解該等保險契約之重
    要內容及風險之能力，被告丙○○招攬過程具嚴重瑕疵，契約
    無效之情灼然。
  ㈢更甚者，被告丙○○於上述保險契約有效期間，頻繁偽簽投資
    內容異動申請書、單次追加繳付保險費與投資標的變更申請
    書，次數多達86次，且從未由被告丙○○親視原告二人親簽，
    不僅未經過原告之同意，亦未在變更投資標的前，依法盡到
    評估義務及告知義務，致原告甲○○就系爭巴黎人壽保險契約
    受有新臺幣（下同，如未說明幣別即為新臺幣）3,120,698
    元之手續費損失、原告乙○○就系爭中泰人壽保險契約受有2,
    576,147元之手續費損失。系爭二保險契約之要保書、投資
    內容異動申請書等文件，並非原告本人所親簽，契約自始無
    效，且被告丙○○從未說明保險契約之重要內容，原告二人並
    無成立契約之真意，契約應屬無效。
  ㈣被告丙○○於109年12月22日刑事案件臺灣臺南地方檢察署109
    年度他字第4947號另案偵查中坦承曾有數次因有轉換標的之
    急迫性，而未經訴外人馬○○同意，以馬○○原有簽名資料傳真
    給保險公司賣出購買之基金等語，其雖辯稱有寄送批註單予
    原告，但其亦向原告告稱批註單係給專業人員參考、不用理
    會等語，原告因信任被告且無投資經驗，致有許多批註單根
    本未開啟閱讀。況基金一般應以長期持有為投資人之共識，
    被告丙○○辯稱之停損出售已不符合專業經理人之專業判斷，
    停損後也未告知原告損失金額，原告如知悉停損金額及手續
    費如此鉅大，勢必考慮不再投資基金或考慮申購另一檔基金
    。被告丙○○就系爭二保險契約變更標的之次數分別為42次、
    44次，次數之多足顯被告丙○○只是想賺取手續費，而不顧原
    告之利益，被告丙○○欲以事後寄發新的批註單予原告，掩飾
    其先前未經原告同意之偽造文書及背信之侵權行為。又被告
    丙○○亦因未親視原告二人親簽系爭二保險契約，因而遭被告
    台新銀行懲處。
  ㈤系爭二保險契約均因前述事由而無效，被告法商法國巴黎人
    壽保險股份有限公司（下稱巴黎人壽）、被告安達人壽（原
    為英屬百慕達商中泰人壽保險股份有限公司，於105年更名
    為安達人壽）所收受之保險費為非給付型之不當得利，自應
    返還原告；被告丙○○及其雇主即被告台新銀行，亦應連帶賠
    償原告所受之手續費損失。
  ㈥請求權基礎：就被告丙○○部分，因其違反金融消費者保護法
    第9條、第10條規定，屬於民法第184條第2項違反保護他人
    之法律致生損害於原告，且依金融消費者保護法第11條規定
    應負損害賠償責任；又其以背於善良風俗方式賺取手續費，
    原告併依民法第184條第1項但書之規定向其請求賠償。就被
    告台新銀行部分，依民法第188條規定請求連帶賠償。就被
    告巴黎人壽、安達人壽部分，均依民法第179條規定請求返
    還不當得利。請求金額如下：
　1.就系爭巴黎人壽保險契約，原告甲○○給付保險費美金330,00
    0元，扣除因解約已返還之美金223,327.22元，被告巴黎人
    壽尚應返還原告甲○○保險費差額美金106,692.78元。
　2.就系爭中泰人壽保險保險契約，原告乙○○給付保險費美金30
    0,000元，扣除因解約已返還之美金194,343.79元，被告安
    達人壽尚應返還原告乙○○保險費差額美金105,656.21元。
　3.被告丙○○就系爭二保險契約多次變更標的，未經原告同意於
    各保險契約有效期間內，頻繁偽簽投資內容異動申請書、單
    次追加繳付保險費與投資標的變更申請書，又未說明保險契
    約之重要內容及投資風險，應賠償原告甲○○、乙○○分別受有
    之3,120,698元、2,576,146元之手續費損害，以及原告乙○○
    因被告丙○○侵權行為所導致損失金額美金105,656.21元(此
    金額被告安達人壽如已給付，被告丙○○及台新銀行免為給付
    )。又被告丙○○受雇於被告台新銀行擔任理財專員，被告台
    新銀行自應依民法第188條第1項規定同負連帶賠償責任，故
    被告丙○○及被告台新銀行應連帶賠償原告甲○○3,120,698元
    、原告乙○○2,576,147元。
  ㈦並聲明如附表一編號2所示。
二、被告之答辯：
  ㈠被告丙○○及被告台新銀行答辯如下：
  1.被告台新銀行僅為被告巴黎人壽保險、被告安達人壽之保險
    銷售通路，系爭巴黎人壽保險契約及系爭安達人壽保險契約
    之相對人為保險人即被告巴黎人壽、被告安達人壽，而非被
    告台新銀行，原告投保系爭二保險之保險費，係給付予被告
    巴黎人壽、被告安達人壽，保險契約成立後投資標的轉換之
    手續費亦均由被告巴黎人壽、安達人壽依約於保險費中自行
    扣除，原告未給付任何轉換投資標的手續費予被告台新銀行
    或被告丙○○。
  2.原告等投保系爭二保險前，被告丙○○均已將巴黎人壽及安達
    人壽等保險公司提供之保險產品相關內容、限制與風險，充
    分提供並告知原告等人，相關文件均經原告等審閱後簽名確
    認，方辦理投保事宜，且原告等非無投資經驗，被告丙○○根
    本無從、不可能如原告陳稱是被告丙○○向原告偽稱為「獲取
    定存利息百分之5」等情，被告台新銀行及被告丙○○實無違
    反金融消費者保護法第9條、第10條規定，原告等依金融消
    費者保護法第11條規定請求損害賠償，顯屬無稽。
  3.原告甲○○及原告乙○○於投保系爭二保險契約後，均已依約繳
    納保險費予被告巴黎人壽及被告安達人壽，原告等亦已收受
    系爭二保險契約之保單，原告確與被告巴黎人壽、安達人壽
    就系爭二保險契約之保險費、承保範圍等必要之點之意思表
    示已相互合致，契約均已有效成立，且系爭巴黎人壽保險契
    約有陸續配息，倘申請人並無投保系爭二保單之意思，豈可
    能繳納保險費予保險公司且對於配息匯入原告帳戶均未曾提
    出質疑？若系爭二保單之保險金額、保險費、承保範圍等必
    要之點與申請人所欲投保者不同，申請人何以未於收受系爭
    二保單之保險單後立即向巴黎人壽及被告安達人壽反映？反
    於數年後始提出異議，爭執系爭二保單自始無效，原告所為
    實與常情有違。況原告前已以系爭二保險契約無效為由，向
    金融消費評議中心申請評議，經該中心評議決定就原告之請
    求難為有利其等之認定，並認定系爭二保險契約均已有效成
    立。並清楚載明：原告甲○○不否認曾繳納保險費予被告巴黎
    人壽，亦未就是否曾收受保險單有所爭執，堪認系爭巴黎人
    壽保險契約已有效成立等語；就系爭中泰人壽保險契約部分
    亦有相同記載。
  4.原告甲○○主張系爭巴黎人壽保險投保未經本人同意、為被告
    丙○○偽簽云云，亦非實情，緣原告甲○○於投保系爭巴黎人壽
    保險前，已有多筆保單投保經驗，且投保系爭巴黎人壽保險
    當日為被告丙○○至原告乙○○住所，原告甲○○偕同原告乙○○在
    場，經被告丙○○說明及告知系爭法巴保險內容及風險後，由
    原告甲○○決定投保，於要保人欄親自簽名，系爭巴黎人壽保
    險之要保人變更為原告乙○○亦是如此，並無被告丙○○偽簽之
    情形，至原告甲○○是否識字與其是否同意投保無涉。
  5.原告主張原告甲○○及原告乙○○投保之系爭二保險契約之投資
    內容異動書等，均為被告丙○○偽簽云云乙節，然系爭二保險
    契約進行投資標的之轉換，除投資內容異動書外，被告巴黎
    人壽、被告安達人壽亦會寄發保險標的轉換之對帳單等相關
    資料予要保人，原告甲○○及原告乙○○均已收受該等對帳單且
    未有異議，顯係同意並知悉保險標的轉換之情事，卻突於投
    保後長達數年之久，始陳稱投資標的有未經同意轉換情事，
    顯與常情不符。
　㈡被告巴黎人壽答辯如下：
　1.被告巴黎人壽並無不當得利，原告甲○○依不當得利請求返還
    云云，於法無據，並無理由。原告甲○○所簽立之系爭巴黎人
    壽保險契約係由被告台新銀行理專即被告丙○○所招攬，均經
    簽立書面契約，且於簽訂保險契約時即有提供要保書、重要
    事項告知書、費用與風險揭露告知書、投資風險屬性暨財務
    評估表，經要保人及被保險人即原告甲○○分別簽名同意，保
    險契約條件均詳載於文件上，顯見原告與被告巴黎人壽間就
    系爭巴黎人壽保險契約已有意思表示合致，保險契約已成立
    生效，被告巴黎人壽基於保險契約而收受原告所繳納之保險
    費，非無法律上原因，故被告巴黎人壽並無原告所稱不當得
    利情形。
　2.原告稱被告丙○○未經同意偽造原告簽名而投保系爭巴黎人壽
    保險契約及變更要保人云云，並未舉證，且與事實不符，並
    無理由：
　⑴原告前向財團法人金融消費評議中心申請評議時。並不否認
    系爭巴黎人壽保險契約、投資內容異動申請書及保險契約內
    容變更申請書為其親自簽名，僅稱係受詐欺簽署而撤銷意思
    表示，則原告臨訟始稱非其親簽、未經其同意云云，說法前
    後矛盾。
　⑵經比對保險契約文件、保險契約內容變更申請書及投資內容
    異動申請書上簽名，無論字體特徵、字型結構、筆觸、轉折
    、停頓、捺撇、運筆法等特徵均相同，顯係同一人所為，且
    經被告巴黎人壽詢問被告丙○○，其陳稱確實係由其於103年1
    0月22日至原告家中，由原告甲○○親自簽署並經被告丙○○親
    視無誤，原告乙○○當時亦在場；被告丙○○106年2月15日亦係
    至原告家中變更系爭巴黎人壽保險契約之要保人，由原告甲○○及原告乙○○親自簽署並經被告丙○○親視無誤。
　⑶被告巴黎人壽核保後，均有將保險契約文件交付原告，並開
    立送金單為憑，且賦予原告於保險單送達翌日起10日內得行
    使契約撤銷權之權利。惟原告甲○○於收受保險契約後至108
    年前、原告乙○○於變更為要保人後至108年前均未曾表示異
    議或撤銷之意，亦未曾行使契約撤銷權。又原告繳納保險費
    方式為銀行匯款，且於保險期間所提領款項皆是匯入原告於
    被告台新銀行之帳戶，被告巴黎人壽亦會每季寄送含有保單
    帳戶價值之對帳單予原告，倘原告主張為真，其等豈可能長
    期以來未曾提出任何異議，遲至108年7月始向上述評議中心
    提出評議申請？此與常情及經驗法則大相違背，原告之主張
    顯無理由。
　⑷系爭巴黎人壽保險契約上「受益人」欄均載明為原告乙○○及
    載明其身分證字號，若非經原告同意，他人如何能得知原告
    乙○○之身分證字號並填載於受益人欄位？若確係他人偽簽原
    告簽名、未經原告同意而投保，僅需將受益人欄空白即可，
    何須填寫受益人欄位，足證原告確曾同意投保系爭巴黎人壽
    保險契約。
　3.姑不論原告本件請求並無理由，原告先前就系爭巴黎人壽保
    險契約已受分配之配息共美金39,972.85元、因原告部分解
    約而累積之提領金額為美金223,307.22元，其請求之金額應
    將保險費美金330,000元扣除已配息金額、累積提領金額，
    原告對被告巴黎人壽所主張金額至多為美金66,719.93元，
    其主張逾美金66,719.93元部分亦無理由。
　㈢被告安達人壽答辯如下：
　1.系爭安達人壽保險契約之要保文件內容包括「投資標的」、
    「投資標的收益分配或提減(撥回)投資資產指定帳戶」、「
    每月扣除額：…若不足時，自保單帳戶價值中依當時各投資
    標的價值所占比例計算收取」，已明揭其屬投資型保單之性
    質，原告乙○○親簽要保文件，並勾選已審閱「保險契約條款
    樣本」、「保險商品說明書」、「保險商品簡介」等文件，
    於要保人及被保險人欄位親筆簽名確認無誤；而系爭中泰人
    壽保險契約之「重要事項告知書」列明「保單帳戶價值可能
    因費用收取或投資績效變動造成損失或為零」、「投資風險
    ：本商品所連結之一切投資標的，其發行或管理機構以往之
    投資績效不保證未來之投資收益，除保險契約另有約定外，
    本公司不負投資盈虧之責」等語，經原告乙○○勾選「本人已
    瞭解本保險商品之重要事項」及「本人已同意投保」後由原
    告乙○○親自簽名，且要保文件中尚有原告親簽申請附加之「
    中泰人壽投資型保險第一期保險費餘額投入日批註條款」、
    「中泰人壽投資型保險投資標的交易日批註條款」之申請書
    ，此二份文件於名稱上已直接註明所投保者為「投資型保險
    」，原告乙○○應無誤解為儲蓄型人壽保險商品之可能。而原
    告乙○○亦自承親簽要保文件等語，系爭中泰人壽保險契約成
    立生效並無疑義，原告乙○○主張誤信為儲蓄型人壽保險商品
    而簽立，顯無理由。原告乙○○身為生物科技公司總經理，具
    高度智識與社經地位，必能明確知悉於文書上簽署之效力，
    並謹慎文件之簽署。原告既自承系爭安達人壽保險契約要保
    文件為親自簽名，對於要保文件上相關內容實難諉為不知。
　2.系爭中泰人壽保險契約成立生效後，依兩造往來紀錄與履約
    之事實，亦可證明該保險契約之效力合法存續：
　⑴原告乙○○於103年9月20日簽收系爭安達人壽保險單，簽收後
    應已充分瞭解系爭投資型人壽保險商品及保險契約條款、批
    註條款之內容，然並未於該契約之10日撤銷權期間內向被告
    安達人壽提出任何疑義或請求撤銷保險契約。
　⑵原告乙○○自投保後均依系爭中泰人壽保險契約履行相關權義
    ，又經被告安達人壽調取契約變更紀錄，查知系爭安達人壽
    保險契約自契約生效迄今，有多次辦理投資標的轉換之紀錄
    ，其投資標的異動申請文件簽名樣式與原告乙○○自承要保文
    件為本人親簽的樣式相同，原告乙○○主張誤認系爭中泰人壽
    保險契約屬於儲蓄型人壽保險商品，並聲稱相關投資標的轉
    換契約變更文件係遭他人偽簽云云，均不足採。原告乙○○如
    主張係受詐欺而簽訂契約，應就被告丙○○招攬不實之詐欺行
    為負舉證之責。
　3.原告乙○○已享有自103年9月11日投保至今6年半之保險保障
    、及投資機會與美金34,903.61元配息，足徵原告乙○○知悉
    系爭中泰人壽保險契約為投資型保單，其至今始主張契約自
    始無效(其於109年8月21日申請部分解約，領回美金194,343
    .79元），要求返還所繳保費，不符合誠信履約原則。
　㈣被告均聲明：
　1.原告之訴及假執行之聲請均駁回。
　2.如受不利判決，被告願供擔保，請准宣告免予假執行。
三、本院之認定：
　㈠原告原主張系爭巴黎人壽保險契約要保書及投保相關文件、
    歷次投資內容異動申請書、106年2月16日保險契約內容變更
    申請書，均為被告丙○○所偽簽，惟嗣於110年8月23日言詞辯
    論期日表示均不爭執簽名之真正，且依被告巴黎人壽提出之
    系爭巴黎人壽保險契約要保書、重要事項告知書、保戶FATC
    A身分確認同意暨聲明書、法國巴黎人投資型保險商品風險
    揭露告知書、保戶投資風險屬性暨財務評估表(見保險卷一
    第299-300、304-306頁)、保險契約內容變更申請書、投資
    內容異動申請書(見保險卷一第319、321-323頁)，以及原告
    提出之投資內容異動申請書[見保險卷二第45、47、61、63
    、65、69、73、77、81、83、85、89、91、93、95、99、10
    1(同保險卷一第323頁)、103、107、109頁]，此等文件中，
    「甲○○」之簽名三字之字體相對大小、三字間間距、筆跡等
    簽名之細節，以及該等簽名多因較為用力以致字體較粗、三
    字高低不一(寶字下端多會超過欄位底線，而另二字均較高)
    ，均大致相同而無明顯差異，且與被告丙○○、原告乙○○等人
    簽名、字跡明顯不同，應堪認系爭巴黎人壽保險契約要保書
    及投保相關文件、歷次投資內容異動申請書、106年2月16日
    保險契約內容變更申請書，確實均為原告甲○○所親自簽名，
    而原告原主張簽名均為被告丙○○所偽簽乙節應顯不足採信。
　㈡原告甲○○、原告乙○○為母女，被告丙○○任職於被告金華分行
    擔任理財專員，其向原告甲○○推銷保險契約，經原告甲○○於
    103年10月22日在系爭巴黎人壽保險契約之要保書、重要事
    項告知書、保戶FATCA身分確認同意暨聲明書、法國巴黎人
    投資型保險商品風險揭露告知書、保戶投資風險屬性暨財務
    評估表等投保相關文件簽名，契約所載之保險費為美金33萬
    元，嗣原告甲○○於歷次投資內容異動申請書簽名，並於106
    年2月16日與原告乙○○一同於保險契約內容變更申請書簽名(
    106年2月18日生效)，再經原告乙○○於歷次投資內容異動申
    請書簽名；原告乙○○則在103年9月11日於系爭中泰人壽保險
    契約之要保書、重要事項告知書、中泰人壽投資型保險第一
    期保險費餘額投入日批註條款申請書、中泰人壽投資型保險
    投資標的交易日批註條款申請書、客戶適合性分析等文件上
    簽名，契約所載之保險費總額為美金30萬元；又就系爭巴黎
    人壽保險契約，原告甲○○原已給付保險費美金330,000元，
    因解約而取回美金223,327.22元；而就系爭中泰人壽保險保
    險契約，原告乙○○原已給付保險費美金300,000元，因解約
    而取回美金194,343.79元等事實，為兩造所不爭執，並有系
    爭巴黎人壽保險契約之要保書、重要事項告知書、保戶FATC
    A身分確認同意暨聲明書、法國巴黎人投資型保險商品風險
    揭露告知書、保戶投資風險屬性暨財務評估表等投保相關文
    件(保險卷一第299-300、304-306頁)、歷次投資內容異動申
    請書及保險契約內容變更申請書[保險卷一第319、321-323
    頁；保險卷二第45-47、61-101(同保險卷一第323頁)、103-
    109、113-161頁]、系爭中泰人壽保險契約之要保書、重要
    事項告知書、中泰人壽投資型保險第一期保險費餘額投入日
    批註條款申請書、中泰人壽投資型保險投資標的交易日批註
    條款申請書、客戶適合性分析等投保文件(保險卷一第116-1
    23頁)在卷可佐，上述事實應堪予認定。
　㈢原告未舉證證明其等均係以投保儲蓄險之意思，或被告丙○○
    、被告巴黎人壽、被告安達人壽未盡告知義務，致原告投保
    系爭二保險：
　1.就系爭巴黎人壽保險契約而言：
　⑴該契約要保書明確載有「投資標的分配比例」之文字(見保險
    卷一第298頁)，該欄位內以英文及數字分別填寫6筆投資標
    的及各自分配比率；次於該契約之重要事項告知書中載明「
    ※投資風險重要警語」「本契約可能風險有信用風險、市場
    價格風險、匯兌風險、法律風險、流動性風險、清算風險及
    利率風險。法國巴黎人壽及其服務人員並無任何保本保息之
    承諾，要保人投保前應審慎評估。」之警語，其下述之第2
    點至第8點亦分別說明各項風險之實際內容為何，另就「※
    契約各項費用表」項，則分別列有前置費用、管理費用、申
    購手續費、投資標的經理費、投資標的保管費、管理費等費
    用項目，以及各項費用之計算方式、費用項目及收取標準（
    見保險卷一第300頁）；再於該契約之投資型保險商品風險
    揭露告知書，除文件名稱已明確說明系爭巴黎人壽保險契約
    為「投資型保險商品」外，內容亦載明該契約之各項風險，
    以及「所有投資皆具投資風險，此一風險可能使本金發生虧
    損，最大損失可能為投資本金之全部」等文字，而上述要保
    書、重要事項告知書、投資型保險商品風險揭露告知書，均
    經原告甲○○於下方表示已確認並知悉文件內容、願意承擔投
    資風險及虧損並同意投保之欄位親筆簽名，原告既均於該等
    文件上簽名，核其對於該等契約文件內容與權利義務及風險
    ，應均已知悉並同意，自不得事後任意翻異。
　⑵原告甲○○雖主張其不識字，無法知悉系爭巴黎人壽保險契約
    之內容，而被告丙○○亦未盡告知該保險契約重要內容及可能
    風險之義務云云。然查，被告丙○○抗辯其於103年10月22日
    簽約當日親至原告住處向原告二人說明系爭巴黎人壽保險契
    約內容等語。而依原告所述：據被告丙○○之自白，其僅僅在
    103年10月22日這天，見過原告二人乙次而已，而此次見面
    ，被告丙○○是否已有依法盡到評估義務及告知義務，尚屬未
    知等語(見保險卷二第373頁)，足見原告對於被告丙○○當日
    是否已盡告知義務乙節雖尚有爭執，惟亦不否認於103年10
    月22日簽約當日，原告二人均在場，縱使原告甲○○未能當場
    閱讀該等要保文件之內容，自應會由在場之原告乙○○代其閱
    讀、解說文件內容，或可嗣後委由他人代為瞭解內容後再簽
    約，且上述要保文件中各處均多次載明系爭巴黎人壽保險契
    約為投資型保險，而該保險契約所涉及之保險費又高達美金
    330,000元，金額甚鉅，無論是依據任何具有正常智識之成
    年人之生活經驗，均甚難想像原告甲○○會如其所主張在全然
    不知契約所載內容為何之情形下即簽署該保險契約。
　⑶又原告主張於系爭二保險契約前，原告一家經由被告丙○○已
    購買42份保險契約等語，則其等就儲蓄型保險及投資型保險
    間之差異應知之甚詳，亦應知悉儲蓄型保險相較於投資型保
    險應不須頻繁更換投資標的、要保人亦應無從自行選擇投資
    標的且不會按期寄送交易對帳單。然而原告甲○○自簽署系爭
    巴黎人壽保險契約後，仍逐次簽署歷次投資內容異動申請書
    (保險卷一第321-323頁；保險卷二第45-109頁)，該保險契
    約要保人於106年2月18日變更為原告乙○○後，原告乙○○仍持
    續簽署歷次投資內容異動申請書(見保險卷二第113-161頁)
    ，且均持續收取配息，而依該等投資內容異動申請書內容，
    於原告二人簽名處上方即均載有「2.上述變更內容經本人確
    認無誤」「3.本人(即要保人)已確實瞭解(1)本次所繳交保
    險費係用以購買投資型保險商品，其投資損益係由本人自行
    承擔，最大損失可能使原投資金額無法回收以及」等文字，
    其等實難諉為不知；又原告亦不否認被告巴黎人壽均按期寄
    送對帳單之事實(見保險卷二第33頁)，然而其等自103年10
    月22日簽署系爭巴黎人壽保險契約後至108年之前，多年間
    均未曾因發現所投保者為投資型保險乙情有所爭執，足見原
    告辯稱因被告丙○○未告知重要事項及評估義務，致原告誤信
    為儲蓄險且未充分知悉投資風險而簽署系爭巴黎人壽保險契
    約及歷次投資內容異動申請書云云，應非足採。
　⑷至原告雖提出108年3月15日錄音檔譯文，並主張被告丙○○僅
    向馬○○表示系爭巴黎人壽保險契約是存錢商品，未向原告甲○○當面說明相關保單內容、未盡法定評估義務及告知義務、
    僅將系爭保單及投資內容異動申請書交予馬○○轉交云云，然
    依該錄音檔譯文(見保險卷二第397-423頁)，僅原告二人及
    馬○○單方片面指責被告丙○○有上述情事，且試圖誘使被告丙○○依據其等質問之問題回答，惟被告丙○○則陳稱：我回想10
    1年就有在被告台新銀行進行投資，是在馬○○名下，當時陸
    續有配息(見保險卷二第403頁)，一開始就有提到從台新銀
    行基金平台轉到安聯投資型保單的平台(見保險卷二第405頁
    )，我印象那時，包括這件投資的部分，我有跟你(指原告乙○○)說過，我有跟您講完之後，你才要跟媽媽(指原告甲○○)
    ，叫媽媽再來聽一次(見保險卷二第413頁)等語；則此等譯
    文之內容，既係於原告二人對系爭巴黎人壽保險契約有所不
    滿後，始與被告丙○○相約見面協商所生對話，則原告二人片
    面指陳之內容，尚難用以證明原告主張之上述情節為真。
　⑸復查，原告未另舉證證明被告丙○○確有以保本保息之儲蓄險
    為話術向原告招攬系爭巴黎人壽保險契約，而原告主張被告
    丙○○未盡告知該保險契約重要內容及可能風險之義務，核與
    前述要保文件之已充分載明性質為投資型保險並揭露其投資
    風險之內容顯然有違，從而，原告以上述理由主張無投保系
    爭巴黎人壽保險契約之真意，故該契約無效云云，自非有據
    。準此，原告與被告巴黎人壽間就系爭巴黎人壽保險契約之
    保險契約關係確實成立，被告巴黎人壽基於保險契約之約定
    而收受原告所繳納之保險費，自屬有法律上原因，原告主張
    依民法第179條規定，請求被告巴黎人壽返還保險費美金330
    ,000元，為無理由，應予駁回。
　2.就系爭中泰人壽保險契約而言：
　⑴該保險契約之保險單首頁即載明「投資標的代碼即名稱」並
    載有3筆作為投資標的之基金項目；該保險契約第12條至第1
    4條分別載有「投資標的」、「投資標的及其帳戶比例分配
    之約定」、「投資標的轉換」等約定條款，並於第35條載有
    「投資風險與法律救濟」「要保人及受益人對於投資標的價
    值須直接承擔投資標的之法律、匯率、市場變動風險及投資
    標的發行或經理機構之信用風險所致之損益。」(見保險卷
    一第85、93、101頁)。次查該保險契約之要保書亦載有「投
    資標的」等項目，重要事項告知書則載明「1.保單帳戶價值
    可能因費用收取或投資績效變動造成損失或為零。」「2.稅
    法相關規定之改變可能會影響本險之投資報酬及給付金額。
    」「3.投資風險：本商品所連結之一切投資標的，其發行或
    管理機構以往之投資績效不保證未來之投資收益，除保險契
    約另有約定外，本公司（處）不負投資盈虧之責。」(見保
    險卷一第115-117頁)，而上述要保書、重要事項告知書，均
    經原告乙○○簽名並勾選「已審閱」或「本人已瞭解本保險商
    品之重要事項」；又中泰人壽投資型保險投資標的交易日批
    註條款申請書、中泰人壽投資型保險投資標的交易日批註條
    款申請書亦明確於文件名稱即已註明為「投資型保險」(見
    保險卷一第119-121頁)。
　⑵而原告乙○○為生技公司總經理，又領有被告台新銀行之專業
    投資人申請同意書(見保險卷三第53頁)，其投資經驗、能力
    應較常人為高，況系爭中泰人壽保險契約之保險費金額高達
    美金300,000元，金額甚鉅，豈可能會絲毫不顧任何契約文
    字內容即簽署，且依前所述，上列文件均有多處載明為投資
    型保險契約，並警告要保人可能承擔之風險，又亦無一處註
    明屬於儲蓄型保險，縱不詳加查看內容，於簽署要保文件時
    亦可一望即知該保險為投資型保險，況被告安達人壽於原告
    乙○○簽約後，即按期寄送批註單暨帳戶價值交易對帳單，原
    告乙○○亦不否認此事實(見保險卷二第33頁)，然其雖按期收
    受對帳單及配息，卻數年未對此情有所質疑，益徵其本即知
    悉所投保者為投資型保險。
　⑶復查，原告乙○○亦未另舉證證明被告丙○○確有以保本保息之
    儲蓄險為話術向其招攬系爭中泰人壽保險契約。據此，堪認
    原告乙○○係基於清楚瞭解其投保後所須承擔之風險後而為投
    保之行為，其既知悉該契約為投資型保險，明知存有投資風
    險後，仍決意投保，自應認為系爭中泰人壽保險契約於原告
    乙○○簽約及被告安達人壽核保後，已有效成立，其主張因誤
    信該保險為儲蓄型保險且因相信被告丙○○故未查看保險契約
    及要保文件之內容、被告丙○○未充分告知契約重要事項、可
    能風險及評估風險、原告乙○○無投保系爭中泰人壽保險契約
    之真意，故該契約無效云云，自非有據。
　⑷準此，原告與被告安達人壽間就系爭中泰人壽保險契約之保
    險契約關係確實成立，被告安達人壽基於保險契約之約定而
    收受原告所繳納之保險費，自屬有法律上原因，原告主張依
    民法第179條規定，請求被告安達人壽返還保險費美金300,0
    00元，為無理由，應予駁回。
　㈣原告主張被告丙○○違反金融消費者保護法第9條、第10條規定
    ，屬於民法第184條第2項違反保護他人之法律致生損害於原
    告，且依金融消費者保護法第11條規定應負損害賠償責任；
    又其以背於善良風俗方式賺取手續費，併依民法第184條第1
    項但書之規定向被告丙○○請求賠償；就被告台新銀行部分，
    則依民法第188條規定請求賠償云云，均無理由：
　1.按當事人主張有利於己之事實者，就其事實有舉證之責任。
    但法律別有規定，或依其情形顯失公平者，不在此限，民事
    訴訟法第277條定有明文。次按民事訴訟如係由原告主張權
    利者，應先由原告負舉證之責，若原告先不能舉證，以證實
    自己主張之事實為真實，則被告就其抗辯事實即令不能舉證
    ，或其所舉證據尚有疵累，亦應駁回原告之請求。又民法第
    188條所稱之僱用人之責任，乃指受僱人因執行職務，不法
    侵害他人之權利者，由僱用人與行為人連帶負損害賠償責任
    。是以，僱用人須連帶負侵權行為責任之前提乃為受僱人已
    成立侵權行為責任。
　2.再按因故意或過失，不法侵害他人之權利者，負損害賠償責
    任。故意以背於善良風俗之方法，加損害於他人者亦同。違
    反保護他人之法律，致生損害於他人者，負賠償責任。但能
    證明其行為無過失者，不在此限，民法第184條定有明文。
    另按金融服務業與金融消費者訂立提供金融商品或服務之契
    約前，應充分瞭解金融消費者之相關資料，以確保該商品或
    服務對金融消費者之適合度；金融服務業與金融消費者訂立
    提供金融商品或服務之契約前，應向金融消費者充分說明該
    金融商品、服務及契約之重要內容，並充分揭露其風險；第
    1項金融服務業對金融消費者進行之說明及揭露，應以金融
    消費者能充分瞭解之文字或其他方式為之，其內容應包括但
    不限交易成本、可能之收益及風險等有關金融消費者權益之
    重要內容；其相關應遵循事項之辦法，由主管機關定之；金
    融服務業違反前2條規定，致金融消費者受有損害者，應負
    損害賠償責任。但金融服務業能證明損害之發生非因其未充
    分瞭解金融消費者之商品或服務適合度或非因其未說明、說
    明不實、錯誤或未充分揭露風險之事項所致者，不在此限，
    金融消費者保護法第9條第1項、第10條第1項、第3項、第11
    條分別定有明文。
　3.經查，原告雖主張系爭二保險均未經被告丙○○告知該保險契
    約之重要內容及可能之風險，以致受有手續費之損害云云。
    然查，系爭二保險契約之要保文件均已明確說明該等保險均
    屬投資型保險，且有相關投資風險，並均經原告二人親筆簽
    名，部分文件尚勾選已瞭解、確認或同意投保之欄位，又多
    次變更投資標的、領取對帳單及收取配息，業如前述，足徵
    原告於其等簽立系爭二保險契約之要保文件時，自應就該等
    保險契約之性質為投資型保險、具有相當之風險等情知之甚
    明，原告卻仍執被告丙○○未盡口頭告知義務一詞而為主張，
    實屬無稽。
　4.再者，無論原告係主張被告丙○○應依金融消費者保護法第11
    條、民法第184條第1項但書或第184條第2項規定，自應均由
    原告先就其受有何等損害負舉證責任。原告僅稱其因被告丙○○未盡告知義務而分別受有系爭巴黎人壽保險契約之保險費
    330,000元、手續費3,120,698元及系爭中泰人壽保險契約之
    保險費300,000元及手續費2,576,147元之損失，惟系爭二保
    險既已有效成立，業如前述，原告二人依保險契約內容，本
    應給付上述保險費；又依契約內容，原告於轉換投資標的時
    ，本應依契約約定給付相關手續費用，此等手續費亦屬於原
    告投資應負擔之成本，尚難僅因嗣後投資績效或成果未如預
    期，即可據以主張受有損害，因而，在原告未能提出其他證
    據舉證證明之情形下，顯難逕認上述費用之支出為損害；況
    系爭二保險契約及要保文件既均已載明保險性質、契約內容
    並已充分揭露風險，難認有違反金融消費者保護法第9條第1
    項、第10條第1項、第3項規定之情事，原告依金融消費者保
    護法第11條規定、民法第184條第2項規定請求被告丙○○負損
    害賠償責任，應無理由；至原告另以民法第184條第1項但書
    規定請求被告丙○○負損害賠償責任，惟未舉證證明被告丙○○
    有何故意以背於善良風俗之方法加損害於原告二人之事實，
    其等此部分之主張亦無理由。從而，原告依民法第188條第1
    項規定，請求被告台新銀行負僱用人連帶賠償責任云云，應
    非有理。
四、綜上所述，原告依金融消費者保護法第11條規定、民法第18
    4條第1項但書及第184條第2項規定，請求被告丙○○應賠償其
    等上述保險費及手續費之損失；依民法第188條規定請求被
    告台新銀行應就手續費之損失部分與被告丙○○連帶負賠償責
    任，並均依民法第179條規定請求被告巴黎人壽、安達人壽
    返還保險費之不當得利，均無理由，應予駁回。至其假執行
    之聲請，亦失所依附，應併予駁回。
五、本件事證已臻明確，兩造其餘之攻擊或防禦方法及所用之證
    據，經本院斟酌後，認為均不足以影響本判決之結果，爰不
    逐一論列，附此敘明。
六、訴訟費用負擔之依據：民事訴訟法第78條。
中　　華　　民　　國　　111 　年　　6 　　月　　24　　日
                  民事第三庭    法  官  陳郁婷
以上正本證明與原本無異。
如不服本判決，應於判決送達後20日內，向本院提出上訴狀並表
明上訴理由，如於本判決宣示後送達前提起上訴者，應於判決送
達後20日內補提上訴理由書（須附繕本）。
如委任律師提起上訴者，應一併繳納上訴審裁判費。
中　　華　　民　　國　　111 　年　　6 　　月　　27　　日
                                書記官  謝靜茹
　　　　　　　　　
【附表一】　
編號 書狀名稱 訴之聲明 1 民事起訴狀 ⒈被告法商法國巴黎人壽保險股份有限公司應給付原告甲○○美金106,692.78元，及自起訴狀繕本送達翌日起至清償日止，按週年利率百分之5計算之利息。 ⒉訴訟費用由被告法商法國巴黎人壽保險股份有限公司負擔。 ⒊被告丙○○及被告台新國際商業銀行股份有限公司應連帶給付原告甲○○新臺幣2,929,440元及自起訴狀繕本送達翌日起至清償日止，按週年利率百分之5計算之利息。 ⒋前項訴訟費用由被告丙○○及被告台新國際商業銀行股份有限公司負擔。 ⒌原告甲○○就前4項金額願供擔保請准宣告假執行。 ⒍被告英屬百慕達商安達人壽保險股份有限公司應給付原告乙○○美金105,656.21元及自起訴狀繕本送達翌日起至清償日止，按週年利率百分之5計算之利息。 ⒎前項訴訟費用由被告英屬百慕達商安達人壽保險股份有限公司負擔。 ⒏被告丙○○及被告台新國際商業銀行股份有限公司應連帶給付原告乙○○新臺幣2,576,146元及自起訴狀繕本送達翌日起至清償日止，按週年利率百分之5計算之利息。另被告丙○○及被告台新國際商業銀行股份有限公司應連帶給付原告乙○○美金105,656.21元及自起訴狀繕本送達翌日起至清償日止，按週年利率百分之5計算之利息。 ⒐前項訴訟費用由被告丙○○及被告台新國際商業銀行股份有限公司負擔。 ⒑原告乙○○願供擔保就前二項金額請准宣告假執行。 2 111年6月30日民事準備三狀 ⒈被告丙○○及被告法商法國巴黎人壽保險股份有限公司應各給付原告甲○○美金106,692.78元及自起訴狀繕本送達之翌日起至清償日止，按週年利率百分之5計算之利息。如其中一被告已為給付，其他被告於給付範圍內同免給付義務。 ⒉前項訴訟費用由被告丙○○及被告法商法國巴黎人壽保險股份有限公司負擔。 ⒊被告丙○○及被告台新國際商業銀行股份有限公司應連帶給付原告甲○○新臺幣3,120,698元及自起訴狀繕本送達翌日起至清償日止，按週年利率百分之5計算之利息。 ⒋前項訴訟費用由被告丙○○及被告台新國際商業銀行股份有限公司負擔。 ⒌原告甲○○就第1項、第3項之聲明願供擔保請准宣告假執行。 ⒍被告丙○○及被告英屬百慕達商安達人壽保險股份有限公司應各給付原告乙○○美金105,656.21元及自起訴狀繕本送達之翌日起至清償日止，按週年利率百分之5之利息。如其中一被告已為給付，其他被告於給付範圍內同免給付義務。 ⒎前項訴訟費用由被告丙○○及被告英屬百慕達商安達人壽保險股份有限公司負擔。 ⒏被告丙○○及被告台新國際商業銀行股份有限公司應連帶給付原告乙○○新臺幣2,576,147元及自起訴狀繕本送達翌日起至清償日止，按週年利率百分之5計算之利息。  ⒐前項訴訟費用由被告丙○○及被告台新國際商業銀行股份有限公司負擔。 ⒑原告乙○○願供擔保就第6項、第8項之聲明，願供擔保，請准宣告假執行。